臺灣高等法院刑事判決
108年度上訴字第3570號
上  訴  人  
即  被  告  陳勇樺



選任辯護人  陳孟暄律師
            朱駿宏律師
            謝憲愷律師
上列上訴人因詐欺等案件，不服臺灣新北地方法院108年度金訴
字第83號，中華民國108年9月17日第一審判決（起訴案號：臺灣
新北地方檢察署108年度偵字第16286號），提起上訴，本院判決
如下：
    主  文
原判決撤銷。
甲○○犯三人以上共同冒用公務員名義詐欺取財罪，處有期徒刑壹
年壹月，未扣案之犯罪所得新臺幣壹萬元沒收，於全部或一部不
能沒收或不宜執行沒收時，追徵其價額。
    事  實
一、甲○○於民國107年12月初，加入不詳年籍姓名綽號「Z」之成
    年男子所屬之詐欺集團，約定由甲○○擔任取款車手，甲○○乃
    與「Z」及該詐欺集團成員共同意圖為自己不法之所有，基
    於三人以上共同冒用公務員名義詐欺取財及洗錢之犯意聯絡
    ，由該詐欺集團某成員，於108年1月7日中午12時許，假冒
    檢察官撥打電話予甲○○（已歿），詐稱其涉及法院訴訟，須
    繳納保證金云云，致甲○○陷於錯誤，自其郵局帳號00000000
    000000號帳戶（下稱郵局帳戶）臨櫃提領新臺幣（下同）48
    萬元，及其內湖區農會帳號00000000000000號帳戶（下稱內
    湖農會帳戶）臨櫃提領10萬元後，依指示於同日下午3時許
    ，在新北市蘆洲區永樂街永樂公園兒童遊戲區，將上開58萬
    元現金交付予甲○○。嗣後甲○○乃從中拿取1萬元作為報酬後
    ，按「Z」指示，在新北市蘆洲區長安街之麥當勞速食店廁
    所內，將其餘現金交付予某詐欺集團成員，以此方式致使無
    從或難以追查上開犯罪所得之去向，而隱匿該犯罪所得。嗣
    經甲○○發覺受騙報警處理，始查悉上情。
二、案經甲○○訴由新北市政府警察局蘆洲分局移送臺灣新北地方
    檢察署檢察官偵查起訴。
    理  由
壹、程序部分：
一、審理範圍：
    原審判決被告犯加重詐欺取財罪，就被訴參與犯罪組織罪部
    分判決免訴（起訴書認被告涉犯之參與犯罪組織罪與加重詐
    欺取財罪，應分論併罰）。被告對有罪部分提起上訴，檢察
    官則均未上訴。故本院審理範圍為被告經原審判決犯加重詐
    欺取財罪部分，合先陳明。
二、證據能力部分：
    本判決下列認定犯罪事實所憑被告以外之人於審判外所為之
    陳述（含書面供述），檢察官、被告及其辯護人於本院言詞
    辯論終結前均未聲明異議，本院審酌本案證據資料作成時之
    情況，核無違法取證或其他瑕疵，證據力亦無明顯過低之情
    形，且與待證事實具有關連性，認為以之作為證據為適當，
    依刑事訴訟法第159條之5規定，自均得作為證據。至非供述
    證據部分，檢察官、被告及其辯護人亦均不爭執證據能力，
    且均查無違反法定程序取得之情形，自亦有證據能力。
貳、實體部分：    
一、認定犯罪事實所憑之證據及理由：
    訊據被告對於上揭事實欄所示加重詐欺取財之犯罪事實坦承
    不諱，惟矢口否認有何洗錢犯行，辯稱：伊並無洗錢之故意
    及意圖云云。經查：
  ㈠上揭事實欄所示加重詐欺取財之犯罪事實，除據被告於警詢
    、偵查、原審及本院審理時自白不諱外，且經告訴人甲○○於
    警詢時指訴明確（偵卷第7至10頁），並有告訴人之郵局帳
    戶與內湖農會帳戶之存摺封面及內頁影本在卷可證（偵卷第
    19至21、23至25頁），足認被告此部分之自白確與事實相符
    ，堪以採信。
  ㈡被告雖否認犯洗錢罪，惟洗錢防制法業於105年12月28日修正
    公布，並於106年6月28生效施行（下或稱新法），本次修法
    參酌國際防制洗錢金融行動工作組織（Financial Action  
    Task Force，下稱FATF）40項建議之第3項建議，並參採聯
    合國禁止非法販運麻醉藥品和精神藥物公約，及聯合國打擊
    跨國有組織犯罪公約之洗錢行為定義，將洗錢行為之處置、
    分層化及整合等各階段，全部納為洗錢行為，完整規範洗錢
    之所有行為模式。不惟就洗錢行為之定義（第2條）、前置
    犯罪之門檻（第3條）、特定犯罪所得之定義（第4條），皆
    有修正，抑且因應洗錢行為定義之修正，將修正前同法第11
    條第1項、第2項區分為自己或為他人洗錢罪，而有不同法定
    刑度，合併移列至第14條第1項，亦不再區分為不同罪責，
    同處7年以下有期徒刑，併科500萬元以下罰金，以求與國際
    規範接軌，澈底打擊洗錢犯罪。從而新法第14條第1項之一
    般洗錢罪，只須有同法第2條各款所示洗錢行為之一，而以
    第3條規定之特定犯罪作為聯結為已足。申言之，洗錢之定
    義，在新法施行後，與修正前規定未盡相同，因此是否為洗
    錢行為，自應就犯罪全部過程加以觀察，以行為人主觀上具
    有掩飾或隱匿其特定犯罪所得或變得之財產或財產上利益，
    與該特定犯罪之關聯性，使其來源形式上合法化，以逃避國
    家追訴、處罰之犯罪意思，客觀上有掩飾或隱匿特定犯罪所
    得之財物或財產上利益之具體作為者，即屬相當。過去實務
    認為，行為人將自己犯罪所得財物交予其他共同正犯，祇屬
    犯罪後處分贓物之行為，非本條例所規範之洗錢行為。惟依
    新法規定，倘行為人意圖掩飾或隱匿特定犯罪所得來源，而
    將特定犯罪所得交予其他共同正犯予以隱匿，或由共同正犯
    以虛假交易外觀掩飾不法金流移動，即難認僅單純犯罪後處
    分贓物之行為，應仍構成新法第2條第1或2款之洗錢行為（
    最高法院108年度台上字第2306號判決意旨參照）。又按「
    本法所稱洗錢，指下列行為：一、意圖掩飾或隱匿特定犯罪
    所得來源，或使他人逃避刑事追訴，而移轉或變更特定犯罪
    所得。二、掩飾或隱匿特定犯罪所得之本質、來源、去向、
    所在、所有權、處分權或其他權益者。三、收受、持有或使
    用他人之特定犯罪所得。」洗錢防制法第2條有明文規定。
    再查刑法第339條之4第1項加重詐欺取財罪法定刑為1年以上
    7年以下有期徒刑，得併科100萬元以下罰金，為洗錢防制法
    第3條第1款所明定洗錢行為之前置犯罪（即同法第2條所稱
    之特定犯罪），本件被告向告訴人收取之上開款項，乃是上
    開加重詐欺取財罪取得之犯罪所得，業經本院認定如上，被
    告將特定犯罪所得在麥當勞速食店廁所內交給其他共同正犯
    予以隱匿，致檢警機關無從或難以追查該犯罪所得之去向，
    其主觀上顯具隱匿該犯罪所得之故意，客觀上亦有隱匿該犯
    罪所得去向之行為，依上開說明，自屬洗錢防制法第2條第2
    款所規範之洗錢行為無訛，應依同法第14條第1項規定處罰
    。是被告辯稱：伊並無洗錢之故意及意圖云云，並不可採。
  ㈢綜上所述，本案事證明確，被告以上犯行均堪以認定。
二、論罪：
  ㈠按共同正犯之成立，祇須具有犯意之聯絡，行為之分擔，既
    不問犯罪動機起於何人，亦不必每一階段犯行均經參與（最
    高法院34年上字第862號判例意旨參照）。共同正犯之意思
    聯絡，原不以數人間直接發生者為限，即有間接之聯絡者，
    亦包括在內（最高法院77年台上字第2135號判例意旨參照）
    。意思之聯絡並不限於事前有所謀議，即僅於行為當時有共
    同犯意之聯絡者，亦屬之，且其表示之方法，亦不以明示通
    謀為必要，即相互間有默示之合致，亦無不可（最高法院73
    年台上字第2364號判例意旨參照）。共同實施犯罪行為之人
    ，在合同意思範圍以內，各自分擔犯罪行為之一部，相互利
    用他人之行為，以達其犯罪之目的者，即應對於全部所發生
    之結果，共同負責（最高法院28年上字第3110號判例意旨參
    照）。共同正犯間非僅就其自己實施之行為負其責任，並在
    犯意聯絡之範圍內，對於其他共同正犯所實施之行為，亦應
    共同負責（最高法院32年上字第1905號判例意旨參照）。查
    本件被告加入綽號「Z」之成年男子所屬之詐欺集團，擔任
    取款車手工作，該詐欺集團成員除了與被告直接聯繫之「Z
    」外，另有假冒檢察官與告訴人甲○○聯繫之人等人，全部人
    數已達三人以上而共同犯案，被告係基於自己犯罪之意思，
    而參與三人以上共同冒用公務員名義詐欺取財之構成要件行
    為，至為灼然，是核被告所為，係犯刑法第339條之4第1項
    第1款、第2款之三人以上共同冒用公務員名義詐欺取財罪，
    及有洗錢防制法第2條第2款洗錢行為而犯同法第14條第1項
    之洗錢罪。起訴書之犯罪事實欄內，雖未敘述被告隱匿犯罪
    所得去向之犯罪構成要件事實，然因此部分與已起訴之犯罪
    事實有想像競合犯之裁判上一罪關係，且起訴書證據並所犯
    法條欄內亦指被告涉犯洗錢防制法第14條第1項之罪，故就
    被告所犯洗錢罪犯行，本院自應併予審理。
  ㈡被告就事實欄所示犯行，與「Z」及其他不詳詐欺集團成員彼
    此間有犯意聯絡及行為分擔，均為共同正犯。
  ㈢被告以一個詐騙告訴人款項之行為，同時觸犯上開2罪名，為
    想像競合犯，應依刑法第55條規定，從一重之三人以上共同
    冒用公務員名義詐欺取財罪處斷。
  ㈣本件無刑法第59條適用之說明：
    刑法第59條於94年2月2日修正公布，將原規定「犯罪之情狀
    可憫恕者，得酌量減輕其刑」修正為「犯罪之情狀顯可憫恕
    ，認科以最低度刑仍嫌過重者，得酌量減輕其刑」。其修正
    理由第1點表明「現行第59條在實務上多從寬適用。為防止
    酌減其刑之濫用，自應嚴定其適用之條件，以免法定刑形同
    虛設，破壞罪刑法定之原則」，足見立法者透過修法以規制
    法院從嚴適用刑法第59條之立法目的。本於權力分立及司法
    節制，裁判者自不宜無視該立法意旨，而於個案恣意以該條
    寬減被告應負刑責，俾維法律安定與尊嚴。是以刑法第59條
    所規定「犯罪之情狀顯可憫恕，認科最低度刑仍嫌過重者，
    得酌量減輕其刑」，此雖為法院依法得行使裁量之事項，然
    並非漫無限制，必須犯罪另有特殊之原因、環境與情狀，在
    客觀上足以引起一般之同情，認為即予宣告法定低度刑期，
    猶嫌過重者，始有其適用（最高法院28年上字第1064號、45
    年台上字第1165號、51年台上字第899號判例意旨參照）。
    查被告犯本案加重詐欺罪之犯罪目的、動機、手段及情節等
    ，在客觀上無何情堪憫恕或情輕法重之處，綜觀其犯罪當時
    ，難認有何特殊原因或事由，在客觀上足以引起一般之同情
    而顯可憫恕，況現行詐欺案件頻傳，車手負責收取詐騙款項
    更助長詐欺犯罪之猖獗，增加犯罪查緝之困難，對社會危害
    既深且廣，此乃一般大眾皆所週知，自不宜輕易於法定刑度
    之外，適用刑法第59條規定酌減其刑，故被告請求依刑法第
    59條規定減輕其刑，尚無可採。
三、撤銷改判之理由、科刑及沒收：
  ㈠原審審理結果，因認被告上開三人以上共同冒用公務員名義
    詐欺取財犯行之事證明確，而予論罪科刑，固非無見。惟查
    ，被告並未參與上開詐欺集團另於108年1月4日對告訴人甲○
    ○詐取50萬元之犯行（詳如後述不另為無罪諭知部分），原
    審就108年1月4日部分亦對被告論罪科刑，尚有未洽，被告
    上訴指摘及此，為有理由，應由本院將原判決撤銷改判。
  ㈡爰以行為人之責任為基礎，審酌被告不思潔身自愛，僅因貪
    圖不正報酬，竟自甘同流合污，加入綽號「Z」之成年男子
    所屬詐欺集團，擔任取款車手工作，危害社會治安，並 造
    成告訴人甲○○受有財產損失，惟念其犯罪後坦承犯行，犯罪
    後態度尚可，兼酌本案詐欺取得之金額，及被告參與犯罪分
    工角色、不法獲利之數額、國中肄業之智識程度、家庭經濟
    狀況等一切情狀，量處如主文第2項所示之刑。至於辯護人
    謂：被告無法與被害人取得聯絡，請改命被告以繳納公益金
    之方式替代與被害人家屬之和解云云，惟被告曾於108年間
    因故意犯罪受有期徒刑以上刑之宣告確定，此有本院被告前
    案紀錄表在卷可按，依法，已不得對被告宣告緩刑，更無從
    命其繳納公益金。辯護人上開所述於法無據，亦無從以此為
    科刑之考量，併此敘明。
  ㈢沒收部分：
    被告本案犯罪所分得之報酬1萬元，為其犯罪所得，並未扣
    案，且無宣告沒收有過苛之虞、欠缺刑法上重要性、犯罪所
    得價值低微，或為維持受宣告人生活條件之必要者等情形，
    應依刑法第38條之1第1項前段、第3項規定宣告沒收，於全
    部或一部不能沒收或不宜執行沒收時，追徵其價額。
四、不另為無罪諭知部分：
  ㈠公訴意旨另以：被告與真實姓名年籍不詳綽號「Z」之成年男
    子等人共同意圖為自己不法所有，基於三人以上、冒用政府
    機關或公務員名義詐欺取財之犯意聯絡，由該詐欺集團某不
    詳成員於108年1月4日下午某時許，撥打電話予告訴人甲○○
    ，佯裝為檢察官，並佯稱因其涉有法院訴訟，需繳交保證金
    云云，致告訴人陷於錯誤，自其郵局帳戶臨櫃提領30萬元及
    自其臺灣企銀帳號00000000000號帳戶（下稱臺灣企銀帳戶
    ）臨櫃提領20萬元，而於同日下午3時許，在新北市蘆洲區
    永樂街永樂公園人行道上共交付50萬元現金予姓名年籍不詳
    之成年男子（尚未查獲），因認被告此部分亦涉犯刑法第33
    9條之4第1項第1款、第2款之加重詐欺取財罪嫌。
  ㈡公訴意旨認被告涉有前開罪嫌，係以被告供稱其係107年12月
    間加入綽號「Z」之成年男子所屬詐欺集團等語，以及告訴
    人於警詢時之指述、告訴人郵局帳戶與臺灣企銀帳戶之存摺
    資料等為其主要論據。訊據被告堅決否認有此部分詐欺犯行
    ，辯稱：這50萬元不是伊去向告訴人拿的，伊不知道告訴人
    在之前有被騙等語。
  ㈢按共同正犯間，對其他共同正犯在犯意聯絡範圍內所實行之
    行為，固應同負全部責任，然若其他共同正犯所實行之行為
    ，已踰越犯意聯絡範圍，就此軼出部分，即難令負共同正犯
    之責。經查，被告固然自107年12月間起即加入綽號「Z」之
    成年男子所屬詐欺集團，但被告在集團內僅是擔任取款車手
    ，其工作內容係來自於集團內上層之指示，以集團分工、利
    潤分配而言，非由被告取款之其他詐欺犯行，被告並不會從
    中獲取利益，則此部分是否仍在被告與其他集團成員之犯意
    聯絡範圍內，即有疑問。再者，公訴意旨此部分所指於108
    年1月4日之加重詐欺取財犯行，雖與前開論罪部分之被害人
    相同，但因此部分犯罪時間係在3天之前，時間截然有別，
    能否認為被告對此亦有犯意聯絡，更屬有疑。本件被告既供
    稱其不知道告訴人甲○○在108年1月7日之前有被騙等語，而
    卷內亦無其他積極證據足以證明被告就此部分，與其他集團
    成員之間有何犯意聯絡或行為分擔，自不應遽為不利於被告
    之認定。是此部分不能證明被告犯罪，然因公訴意旨認此部
    分與前開論處罪刑部分為接續犯之實質上一罪，爰不另為無
    罪之諭知，附此敘明。
據上論斷，應依刑事訴訟法第369條第1項前段、第364條、第299
條第1項前段，洗錢防制法第2條第2款、第14條第1項，刑法第11
條前段、第28條、第339條之4第1項第1款、第2款、第55條、第3
8條之1第1項前段、第3項，刑法施行法第1條之1第1項，判決如
主文。
本案經檢察官黃孟珊提起公訴，檢察官林黛利到庭執行職務。
中    華    民    國   109    年    3     月    18    日
                  刑事第七庭  審判長法  官  孫惠琳
                                    法  官  連雅婷
                                    法  官  戴嘉清
以上正本證明與原本無異。
如不服本判決，應於收受送達後20日內向本院提出上訴書狀，其
未敘述上訴之理由者並得於提起上訴後20日內向本院補提理由書
（均須按他造當事人之人數附繕本）「切勿逕送上級法院」。
                                    書記官  高建華
中    華    民    國    109   年    3     月    18    日
附錄：本案論罪科刑法條全文
洗錢防制法第14條
有第二條各款所列洗錢行為者，處七年以下有期徒刑，併科新臺
幣五百萬元以下罰金。
前項之未遂犯罰之。
前二項情形，不得科以超過其特定犯罪所定最重本刑之刑。
中華民國刑法第339條之4
犯第三百三十九條詐欺罪而有下列情形之一者，處一年以上七年
以下有期徒刑，得併科一百萬元以下罰金：
一、冒用政府機關或公務員名義犯之。
二、三人以上共同犯之。
三、以廣播電視、電子通訊、網際網路或其他媒體等傳播工具，
    對公眾散布而犯之。
前項之未遂犯罰之。